臺灣高等法院臺南分院刑事判決
109年度交上訴字第1378號
上  訴  人  臺灣雲林地方檢察署檢察官
上  訴  人  
即  被  告  蕭鳴程
上列上訴人因被告公共危險等案件，不服臺灣雲林地方法院109
年度交訴字第91號中華民國109年9月10日第一審判決（起訴案號
：臺灣雲林地方檢察署109年度偵字第4667、2337號），提起上
訴，本院判決如下：
    主  文
上訴駁回。
    犯罪事實
一、蕭鳴程於民國109年3月19日晚間，無駕駛執照而駕駛不知情
    之李○○所有之車牌號碼0000-00號自用小客車搭載李○○，由
    嘉義市前往雲林縣口湖鄉，同日晚上10時59分許，其沿雲林
    縣水林鄉溪墘村164縣道路由東往西方向，行經限速60公里
    之該路段路燈編號000000號前時，原應注意行車速度應依速
    限標誌或標線之規定，又在設有分向限制線之道路，不得跨
    越行駛及超車，而依當時天候晴，夜間有照明，柏油路面乾
    燥、無缺陷、無障礙物，視距良好等情，並無不能注意之情
    事，適有黃輝鴻騎乘車牌號碼000-000號普通重型機車沿該
    路段由西往東方向駛來，蕭鳴程竟疏未注意，以時速約70至
    80公里超速行駛且跨越分向限制線超車，致煞閃操控失當，
    車輛打滑失控，先撞擊黃輝鴻所騎乘之機車後，再撞擊路旁
    工地圍籬，使黃輝鴻人車倒地，並受有雙下肢開放傷口、鼠
    蹊部開放傷口，致低血容性休克於同年月20日凌晨零時9分
    死亡。詎蕭鳴程於肇事後，明知其駕車肇事致人倒地成傷或
    死亡，惟思及其無駕駛執照及另案已遭通緝，未對黃輝鴻即
    時救護或報警為必要處理，基於肇事逃逸之犯意，隨即步行
    逃離現場。
二、案經黃輝鴻之母張○○訴由雲林縣警察局北港分局報告臺灣雲
    林地方檢察署檢察官偵查起訴。
    理  由
壹、證據能力部分：
一、按被告以外之人於審判外之陳述，雖不符刑事訴訟法第159
    條之1至第159條之4之規定，而經當事人於審判程序同意作
    為證據，法院審酌該言詞陳述或書面陳述作成時之情況，認
    為適當者，亦得為證據；當事人、代理人或辯護人於法院調
    查證據時，知有第159條第1項不得為證據之情形，而未於言
    詞辯論終結前聲明異議者，視為有前項之同意，刑事訴訟法
    第159條之5第1項、第2項定有明文。本判決所引用具傳聞證
    據性質之供述證據部分，因檢察官於本院準備程序中對本院
    提示證據均同意有證據能力（見本院卷第70至71頁），而被
    告於本院審理中經合法傳喚無正當理由未到庭，但其於原審
    準備程序經提示後均同意有證據能力（見原審卷第60頁），
    於原審審判程序則均表示無意見（見原審卷第66至75頁），
    且未於本案言詞辯論終結前具狀聲明異議，本院審酌該等被
    告以外之人審判外陳述作成時之情況，並無不能自由陳述之
    情形，亦無顯不可信之情狀，且未見有何違法取證或其他瑕
    疵，而與待證事實具有關聯性，本院認為以之作為證據應屬
    適當，自均得作為證據。
二、另本件所引用卷內非供述證據性質之證據資料，則均無證據
    證明係公務員違背法定程序所取得，亦無顯有不可信之情況
    ，且均經本院於審理期日提示而為合法調查，依刑事訴訟法
    第158條之4規定之反面解釋，亦應有證據能力。
貳、實體部分：
一、認定犯罪事實所憑之證據及理由：   
（一）上揭犯罪事實，業據被告蕭鳴程於警詢、偵查及原審審理
      中坦承不諱（見偵2337卷第11至15、129至135頁；原審卷
      第54、75至76頁），並有證人李○○、李○○、告訴人張○○於
      警詢及偵查之證述及陳述、證人李○○提供之LINE對話照片
      3張（見偵2337卷第17至28、131至135、177至180頁；相
      卷第141至145、229至231頁）、道路交通事故現場圖、調
      查報告表㈠及㈡各1份、現場照片36張、雲林縣○○○○○○○道路
      ○○○○○○○○○0○○○號查詢汽車駕駛人2份、車輛詳細報表2份
      （見偵2337卷第29至31、39至79、85至95頁）、中國醫藥
      大學北港附設醫院109年3月20日司法相驗病歷摘要、雲林
      縣警察局北港分局處理相驗案件初步調查報告暨報驗書、
      臺灣雲林地方檢察署相驗筆錄、臺灣雲林地方檢察署相驗
      屍體證明書、臺灣雲林地方檢察署檢驗報告書、臺灣雲林
      地方檢察署109年度相字第154號相驗報告書各1份及相驗
      照片12張、（見偵2337卷第81頁；相卷第15至17、129至1
      30、137、155至164、171至181、263至264頁）、法務部
      法醫研究所109年4月22日法醫毒字第00000000000號函附
      之法務部法醫研究所109年4月22日法醫毒字第0000000000
      號毒物化學鑑定書、雲林縣警察局北港分局109年6月9日
      雲警港偵字第0000000000號函暨所附之內政部警政署刑事
      警察局109年5月26日刑生字第0000000000號鑑定書各1份
      （見相卷第243至245頁；偵2337卷第145至150頁）、交通
      部公路總局嘉義區監理所109年6月12日嘉監鑑字第000000
      0000號函附之交通部公路總局嘉義區監理所嘉雲區車輛行
      車事故鑑定會鑑定書（嘉雲區0000000案）1份（見偵2337
      卷第161至164頁）、被告之刑案資料查註記錄表1份（偵2
      337卷第115頁至第116頁）附卷可按。
（二）被告於本院準備程序期日及審判期日均未到庭，然於上訴
      理由狀辯稱：「109年3月19日晚間駕車肇事致人倒地後，
      因被告尚有另案被通緝，為恐警方至現場處理車禍時被逮
      捕，因此囑託同車友人即證人李○○報警處理車禍事宜，而
      證人李○○也隨即報警，被告才離開現場，並非基於肇事逃
      逸之犯意」等語，然按刑法第185條之4肇事逃逸罪，依其
      立法理由，係「為維護交通安全，加強救護，減少被害人
      之死傷，促使駕駛人於肇事後，能對被害人即時救護，特
      增設本條，關於肇事致人死傷而逃逸之處罰規定」。顯見
      立法者係為促使駕駛人駕車肇事後，能即時給予被害人救
      助保護，避免後車再次撞擊傷者，以減輕或避免被害人傷
      亡，此攸關社會大眾生命、身體及交通安全，因而將駕車
      肇事逃逸行為，明文規定為犯罪行為加以處罰（最高法院
      102年度台上字第3826號判決參照）。由此可知，該條之
      保護法益係著眼於因動力交通工具而受傷之被害人生命、
      身體法益，並排除可能之危險，其立法精神乃在促使駕駛
      人駕車肇事後，能即時採取防止危險擴大之必要措施，並
      給予被害人救助保護。因此，肇事駕駛人雖非不得委由他
      人救護，然仍應留置現場等待或協助救護，並確認被害人
      已經獲得救護，或無隱瞞而讓被害人、執法人員或其他相
      關人員得知其真實身分，或得被害人同意後，始得離去，
      而有在場義務（最高法院103年度台上字第905號判決參照
      ）。經查，本案被告知悉駕車肇事而逃逸，業據被告於原
      審審理時坦承不諱（見原審卷第54頁），又衡以被告警詢
      時自陳當時時速至少70至80公里以上（見偵2337卷第13頁
      ），車速甚快，撞擊力道猛烈，是依被告之智識及生活經
      驗，自可預見被害人騎乘機車遭此猛烈撞擊後，可能發生
      傷重死亡之結果，然被告卻於肇事後逕自離開現場，亦據
      被告於警詢時供陳明確（見偵2337卷第14頁），是被告既
      明知被害人遭其駕車高速撞擊且因而受傷之事實，詎其未
      採取救護措施及留置現場等待警察機關處理，亦未得被害
      人同意即決意擅自離開肇事現場，揆諸前開說明，其行為
      已然構成肇事逃逸罪。
（三）至被告雖辯稱其尚有另案被通緝，為恐警方至現場處理車
      禍時被逮捕，因此囑託同車友人即證人李○○報警處理車禍
      事宜，而李○○也隨即報警，被告才離開現場，並非基於肇
      事逃逸之犯意，被告此舉當認合刑法規定之自首要件，應
      依刑法第62條前段之規定云云，然證人李○○於警詢時明確
      陳述：我當時搭乘蕭鳴程駕駛0000-00號自小客車沿164縣
      道北港往水林方向（東往西）行駛至肇事地點附近，因為
      蕭鳴程駕車超越前方一部自小客車經過坡道後，之後車輛
      失控復擦撞對向一部機車（沿164縣道西往東方向騎乘）
      ，最後車輛撞擊路旁工地圍籬後停止，我就立即由副駕駛
      座開門下車，蕭鳴程由駕駛座開門下車，我與蕭鳴程站立
      於副駕駛座車門旁，我打119報案後詢問蕭鳴程：「你現
      在開車撞到人，你打算怎麼處理？」、「我不是叫你開慢
      點為何你要開那麼快？」，但是蕭鳴程都沒有回答我，我
      步行到傷者黃輝鴻趴臥處查看其傷勢，我看見黃輝鴻腿部
      傷勢嚴重還有輕微呼吸聲，之後119救護車至現場實施救
      護，我協助救護人員將傷者抬至救護車送醫，正當119救
      護人員詢問我車輛駕駛人是不是我，我稱車輛不是我駕駛
      ，正當我回神要看蕭鳴程時他已經趁機離開肇事現場。我
      希望蕭鳴程能趕快投案來說明案情等語（見偵2337卷第26
      、28頁）；於偵查中亦具結證稱：（109年3月19日晚上車
      禍發生後，你跟蕭鳴程下車後，蕭鳴程說他被通緝，而你
      去看死者時，蕭鳴程就不見了？）對。（除了說自己被通
      緝，蕭鳴程有無跟你講其他話？）他是跟我說我被通緝，
      問我是否可以幫他擔這條罪，我跟他說沒有辦法，我就去
      看受傷的人，回頭看蕭鳴程他就不見了。（蕭鳴程有無要
      你幫他處理車禍的後續？）沒有。（蕭鳴程有無請你叫救
      護車或報警？）救護車是我叫的，但是他沒有跟我說請我
      幫忙叫救護車，只是問我可不可以幫他擔罪。也沒有叫我
      幫他報警。（蕭鳴程表示他有請你幫他處理及叫救護車及
      報警？）我記得他沒有這樣說，他只有請我幫他擔罪。（
      蕭鳴程跟你一起下車之後，你與他講了幾句話？）3、4句
      ，其中是兩句分別是「他說他被通緝」、「問我要不要幫
      他擔」，另外兩句是「我問他為何要開那麼快」、「我問
      他現在撞到人怎麼辦」，我問完他現在撞到人怎麼辦之後
      ，蕭鳴程沒有說話，我就去看死者，一回頭蕭鳴程就不見
      了。(以當時蕭鳴程所開的車在車禍後停下來的位置，是
      否可以看的到機車及機車騎士？)看不到，但是蕭鳴程當
      時的車輛撞得很嚴重等語（見偵2337卷第123至124頁）。
      是依上開證人之證述可知，被告當時並未囑託證人李○○報
      警處理車禍事宜，而是要求證人幫其擔罪，並趁隙逃離現
      場，是其肇事逃逸之事實至為明確，亦不符合刑法第62條
      前段自首之要件，是其上開辯解並無可採。
（四）綜上所述，本案事證已臻明確，是被告汽車駕駛人無駕駛
      執照駕車過失致人於死及駕駛動力交通工具肇事致人死亡
      而逃逸罪等犯行，均事證明確，洵堪認定，應依法論科。
二、論罪部分：
（一）按刑法總則中就一般犯罪應予加重刑罰之共通條件所規定
      者，即所謂刑法總則之加重，係單純刑之加重，為概括性
      之規定，所有罪名均一體適用；刑法分則中就某種犯罪類
      型之個別犯罪予以加重刑罰之特別事由予以規定，將罪與
      刑包括在內，而成立另一獨立之罪，即所謂刑法分則之加
      重，僅限於各該特定之犯罪或可得而確定之犯罪，始有其
      適用。此乃基於立法上之便宜，實際上與伸長法定刑無異
      ，已係獨立之罪刑規定，而非單純刑之加重。是道路交通
      管理處罰條例第八十六條第一項對汽車駕駛人，駕車行經
      行人穿越道不依規定讓行人優先通行，因而致人受傷或死
      亡，依法應負刑事責任者，加重其刑至二分之一規定，乃
      就刑法分則中（業務）過失傷害或致死之犯罪類型，因特
      定之犯罪地點變更而予以加重刑罰，而成立另一獨立之罪
      ，屬刑法『分則』之加重，最高法院99年度台非字第198號
      判決要旨可資參照。故核被告所為，係犯道路交通管理處
      罰條例第86條第1項、刑法第276條之汽車駕駛人無駕駛執
      照駕車過失致人於死罪、刑法第185條之4之駕駛動力交通
      工具肇事致人死亡而逃逸罪。
（三）被告所犯上開二罪之犯意各別，行為互異，應分論併罰。
      又被告無駕駛執照駕車，因而致人死亡，應依道路交通管
      理處罰條例第86條第1項之規定，就所犯過失致人於死罪
      部分，加重其刑。
參、駁回上訴之理由：
一、原審以被告罪證明確，適用道路交通管理處罰條例第86條第
    1項。刑法第185條之4、第276條、第11條前段、第51條第5
    款，予以論罪，並審酌被告未婚，其父母離異後，多在外寄
    居友人處，嗣因遭通緝而四處躲藏，家人關係略顯疏離，又
    被告專科肄業，昔長期從事建築業工作，已習得專業技能，
    收入中部分交由其母親管理，無其他積蓄及恆產，亦無負債
    ，其本人及家人經濟狀況均頗為拮据，致無力尋求與被害人
    家屬為民事和解，另其犯行造成被害人死亡及家屬沈重傷痛
    ，應予非難，惟其犯後即坦承不諱，態度尚可，對其所犯亦
    表悔意，復酌被告之犯罪情節、過失程度及損害範圍等一切
    情狀，分別量處如原判決主文所示之刑，並定應執行刑為有
    期徒刑4年2月，核其認事用法均無不合，量刑諭知亦屬妥適
    。
二、檢察官及被告分別提起上訴，（一）檢察官上訴理由略以：
    被告雖坦承本件犯罪事實，然於犯罪後從未向被害人家屬表
    達歉意，亦無與被害人家屬尋求和解之意願，又被告無照駕
    車超速行駛，並跨越分向限制線超車，撞擊被害人致死，其
    過失情節重大，且被害人生命無從回復，對於被害人家屬造
    成心理衝擊及傷痛，犯罪所生損害不輕，原審判決量處之刑
    度尚屬過輕，無足以昭炯戒，故其量刑實有再次斟酌之必要
    ，請將原判決撤銷，更為適當合法之判決。（二）被告上訴
    理由略以：1、被告於109年3月19日晚間駕車肇事致人倒地
    後，因被告尚有另案被通緝，為恐警方至現場處理車禍時被
    逮捕，因此囑託同車友人即證人李○○報警處理車禍事宜，而
    證人李○○也隨即報警，被告才離開現場，並非基於肇事逃逸
    之犯意，且被告被捕後即坦承不諱，當晚離開現場，實因另
    案被通緝之故。被告囑託證人李○○報警時，李○○也告知警方
    駕駛人是被告，與被告親自報警無異，是在有偵查權限之警
    察機關尚未知悉犯人之前主動打電話請求警方前來處理事禍
    事宜，被告此舉當認合刑法規定之自首要件，應依刑法第62
    條前段之規定，減輕其刑，並依法先加重後減輕。被告駕駛
    汽車於道路上本應謹慎行駛，且恪遵交通規範，而因被告疏
    於注意致使被害人有生命喪失而無法彌補之情狀，更造成其
    親友喪失之無法抹滅傷痛，被告深感悔悟，因此也願與被害
    人家屬為民事和解，只是因另案被通緝，不克前往與被害人
    家屬商談和解事宜。今已恢復自由之身，且長期從事建築業
    工作，已習得專業技能，只要賠償金額不要求過高，被告定
    極力與被害人家屬達成和解，請准予從輕量刑云云。
三、經查：
（一）按刑事審判旨在實現刑罰權之分配的正義，故法院對有罪
      被告之科刑，應符合罪刑相當之原則，使輕重得宜，罰當
      其罪，以契合社會之法律感情，此所以刑法第57條明定科
      刑時應審酌一切情狀，尤應注意該條所列10款事項以為科
      刑輕重之標準，俾使法院就個案之量刑，能斟酌至當。而
      量刑輕重係屬事實審法院得依職權自由裁量之事項，苟已
      斟酌刑法第57條各款所列情狀而未逾越法定刑度，不得遽
      指為違法（最高法院72年台上字第6696號判例參照）。查
      原審判決關於科刑之部分，已審酌刑法第57條各款規定之
      情狀，於法定刑度之內，予以量定，客觀上並無明顯濫權
      或失之過重之情形，亦未違反比例原則，核無違法或不當
      。
（二）被告辯稱其尚有另案被通緝，為恐警方至現場處理車禍時
      被逮捕，因此囑託同車友人即證人李○○報警處理車禍事宜
      ，而李○○也隨即報警，被告才離開現場，並非基於肇事逃
      逸之犯意，被告此舉當認合刑法規定之自首要件，應依刑
      法第62條前段之規定云云，並無可採，業如前述。另被告
      雖以其欲與告訴人達成和解，希能從輕量刑為由，提起上
      訴。惟被告於本院審理期間，除於準備程序、審判期日均
      無正當理由不到庭，於本院安排之調解期日亦未出席，實
      難認被告有和解、賠償之意。從而，被告迄今仍未能與告
      訴人達成和解以賠償損害，是原審量刑時所審酌之前開情
      事並無變更，且所審酌之內容亦無濫用裁量權之情形。
（三）至司法院釋字第777號解釋固認102年修正公布之刑法第18
      5條之4之肇事逃逸罪一律以1年以上7年以下有期徒刑為其
      法定刑，致對犯罪情節輕微者無從為易科罰金之宣告，對
      此等情節輕微個案構成顯然過苛之處罰，於此範圍內不符
      憲法罪刑相當原則而與憲法第23條比例原則有違，此違反
      部分應自本解釋公布之日起，至遲於屆滿2年時失其效力
      在案。然本院考量被告肇事後未對被害人為適當救護即逕
      自離去，告訴人因被告逃逸而未能受及時救護之可能性即
      高，衡之本案係因被告疏未注意行車分向規定，以時速約
      70至80公里超速行駛且跨越分向限制線超車，致煞閃操控
      失當，車輛打滑失控，撞擊被害人所騎乘之機車，使被害
      人傷重死亡，堪認被告肇事逃逸情節及其逃逸行為對告訴
      人所可能衍生危害之程度均屬重大，況於案發後迄今仍未
      能與告訴人洽談和解，甚至於開庭及調查期日均不到庭，
      實難認有道歉、和解及賠償之誠意。從而，被告本件肇事
      逃逸犯行，要無前開解釋所指對情節輕微個案量處最低刑
      度構成顯然過苛之情事，附此敘明。
（四）綜上，本件檢察官及被告之上訴均無理由，均應駁回。 
肆、本件被告蕭鳴程經合法傳喚，無正當之理由未於審判期日到
    庭，爰依刑事訴訟法第371 條之規定，不待其陳述，逕行判
    決。　
據上論結，應依刑事訴訟法第368條、第371條，判決如主文。
本案經臺灣雲林地方檢察署檢察官蔡少勳提起公訴、同署檢察官
林豐正提起上訴，臺灣高等檢察署臺南檢察分署檢察官蘇南桓到
庭執行職務。
中　　華　　民　　國　　110 　年　　1 　　月　　13　　日
　　　　          刑事第四庭    審判長法　官  郭玫利
                                      法  官  蔡廷宜
                                      法  官  曾子珍
以上正本證明與原本無異。
如不服本判決應於收受送達後20日內向本院提出上訴書狀，其未
敘述上訴理由者，並得於提起上訴後20日內向本院補提理由書（
均須按他造當事人之人數附繕本）「切勿逕送上級法院」。
　　　　　　　　　　　　　　　　　　　書記官  李淑惠
中　　華　　民　　國　　110 　年　　1 　　月　　13　　日

附錄本案論罪科刑法條： 
中華民國刑法第185條之4
（肇事遺棄罪）
駕駛動力交通工具肇事，致人死傷而逃逸者，處1年以上7年以下
有期徒刑。
中華民國刑法第276條
因過失致人於死者，處5年以下有期徒刑、拘役或50萬元以下罰
金。
道路交通管理處罰條例第86條第1 項。
（刑責之加重及減輕）
汽車駕駛人，無駕駛執照駕車、酒醉駕車、吸食毒品或迷幻藥駕
車、行駛人行道或行經行人穿越道不依規定讓行人優先通行，因
而致人受傷或死亡，依法應負刑事責任者，加重其刑至二分之一
。

本案卷證目錄：
1.【相卷】：雲林地檢署109年度相字第154號卷
2.【偵2337卷】：雲林地檢署109年度偵字第2337號卷
3.【偵4667卷】：雲林地檢署109年度偵字第4667號卷
4.【原審卷】：雲林地院109年度交訴字第91號卷
5.【本院卷】：本院109年度交上訴字第1378號卷